ACORDAO-COMPLETO-2492486

ACÓRDÃO 544/2022 ATA 9/2022 - PLENÁRIO

VISTOS, relatados e discutidos estes autos em que se apreciam recursos de reconsideração interpostos por Alberto Alves de Faria, Daniela Borges dos Santos e Tony Marcos Malheiros, contra o Acórdão 2259/2020-TCU-Plenário, por meio do qual o Tribunal aplicou-lhes multa,
ACORDAM os Ministros do Tribunal de Contas da União, reunidos em Sessão do Plenário, diante das razões expostas pelo Relator, em:
9.1. com fundamento nos arts. 32, inciso I, e 33 da Lei 8.443/1992, conhecer e negar provimento aos presentes recursos de reconsideração, mantendo-se inalterado o Acórdão 2259/2020-TCU-Plenário;
9.2. dar ciência deste acórdão aos recorrentes.

Recursos de reconsideração contra acórdão que aplicou multa aos recorrentes em razão de irregularidades relacionadas a desfalques em contas bancárias do conselho profissional.

Conselho de Arquitetura e Urbanismo do Brasil.

3. Recorrentes: Alberto Alves de Faria (XXX.072.931-XX); Daniela Borges dos Santos (XXX.068.636-XX); Tony Marcos Malheiros (XXX.594.541-XX).

13.1. Ministros presentes: Ana Arraes (Presidente), Walton Alencar Rodrigues, Benjamin Zymler, Aroldo Cedraz, Bruno Dantas (Relator), Vital do Rêgo, Jorge Oliveira e Antonio Anastasia.
13.2. Ministro-Substituto convocado: Augusto Sherman Cavalcanti.
13.3. Ministros-Substitutos presentes: André Luís de Carvalho e Weder de Oliveira.

ACORDAO-COMPLETO-2538655

Acórdão de Relação 1442/2022 - Plenário

Acórdão de Relação

BRUNO DANTAS

Ministro-Substituto Weder de Oliveira.

Cuidam os autos de recursos de reconsideração interpostos por Alberto Alves de Faria (peça 87) , ex-presidente do Conselho de Arquitetura e Urbanismo do Distrito Federal (CAU/DF) , Daniela Borges dos Santos, ex-diretora-geral e ex-gerente geral do CAU/DF (peça 120) , e Tony Marcos Malheiros, ex-presidente interino do CAU/DF (peça 94) , contra o Acórdão 2259/2020-TCU-Plenário.
A tomada de contas especial que deu origem a estes autos foi instaurada pelo Conselho de Arquitetura e Urbanismo do Brasil (CAU/BR) contra os seguintes responsáveis, em face de desfalques em contas bancárias do Conselho de Arquitetura e Urbanismo do Distrito Federal (CAU/DF) , no período de 2014 a 2016: a) Marcos Aurélio Silva de Almeida, ex-assessor financeiro e contábil do CAU/DF; b) Raylane Moura Araújo, sem vínculo empregatício; c) Alberto Alves de Faria, presidente do CAU/DF de 5/1/2012 a 9/4/2015; d) Tony Marcos Malheiros, presidente do CAU/DF de 10/4/2015 a 23/3/2016; e) Daniela Borges dos Santos, diretora-geral e gerente-geral do CAU/DF entre 8/3/2012 e 23/3/2016.
A TCE resultou do processo de sindicância em que foram identificados débitos no montante de R$ 625.707,44, em valores históricos. Desse total, R$ 580.495,62 referem-se a transferências indevidas a Marcos Aurélio Silva de Almeida (R$ 549.915,62) e Raylane Moura Araújo (R$ 30.580,00) . O valor restante, R$ 45.211,82, corresponde a pagamentos de boletos não justificados.
A deliberação recorrida, relatada pelo Min. Weder de Oliveira, apresentou o seguinte teor:
"ACORDAM os ministros do Tribunal de Contas da União, reunidos em sessão do Plenário, diante das razões expostas pelo relator, em:
9.1. considerar revéis, para todos os efeitos, com fundamento no art. 12, § 3º, da Lei 8.443/1992, o sr. Marcos Aurelio Silva de Almeida e a sra. Raylane Moura Araújo;
9.2. julgar irregulares as contas do sr. Marcos Aurélio Silva de Almeida, com fundamento nos arts. 1º, I, e 16, III, "d", da Lei 8.443/1992, e condená-lo ao pagamento das quantias abaixo especificadas, atualizadas monetariamente e acrescidas de juros de mora calculados desde a respectiva data até a do efetivo recolhimento, fixando o prazo de 15 (quinze) dias, a contar da notificação, para que comprove, perante o Tribunal (art. 214, III, "a", do RI/TCU) , o recolhimento da dívida aos cofres do Conselho de Arquitetura e Urbanismo, na forma da legislação em vigor:
[relação de débitos consta no original, peça 58]
9.3. condenar o sr. Marcos Aurélio Silva de Almeida, em solidariedade com a sra. Raylane Moura Araújo, ao pagamento das quantias abaixo especificadas, atualizadas monetariamente e acrescidas de juros de mora calculados desde a respectiva data até a do efetivo recolhimento, fixando o prazo de 15 (quinze) dias, a contar da notificação, para que comprovem, perante o Tribunal (art. 214, III, "a", do RI/TCU) , o recolhimento da dívida aos cofres do Conselho de Arquitetura e Urbanismo, na forma da legislação em vigor:
[relação de débitos consta no original, peça 58]
9.4. aplicar ao sr. Marcos Aurélio Silva de Almeida a multa prevista no art. 57 da Lei 8.443/1992, no valor de R$ 156.000,00 (cento e cinquenta e seis mil reais) , fixando o prazo de 15 (quinze) dias, a contar da notificação, para que comprove, perante o Tribunal (art. 214, III, "a", do RI/TCU) , o recolhimento da dívida aos cofres do Tesouro Nacional, atualizada monetariamente desde a data do presente acórdão até a data do efetivo recolhimento, se for paga após o vencimento, na forma da legislação em vigor;
9.5. aplicar à sra. Raylane Moura Araújo a multa prevista no art. 57 da Lei 8.443/1992, no valor de R$ 5.000,00 (cinco mil reais) , fixando o prazo de 15 (quinze) dias, a contar da notificação, para que comprove, perante o Tribunal (art. 214, III, "a", do RI/TCU) , o recolhimento da dívida aos cofres do Tesouro Nacional, atualizada monetariamente desde a data do presente acórdão até a data do efetivo recolhimento, se for paga após o vencimento, na forma da legislação em vigor;
9.6. considerar graves as infrações cometidas pelo responsável Marcos Aurélio Silva de Almeida, nos termos do art. 60 da Lei 8.443/1992;
9.7. inabilitar o sr. Marcos Aurélio Silva de Almeida pelo período de 8 (oito) anos para o exercício de cargo em comissão ou função de confiança no âmbito da Administração Pública, nos termos do art. 60 da Lei 8.443/1992;
9.8. acatar parcialmente as alegações de defesa apresentadas pela sra. Daniela Borges dos Santos;
9.9. rejeitar as razões de justificativa apresentadas pelo sr. Alberto Alves de Faria e Tony Marcos Malheiros;
9.10. aplicar, com fundamento no art. 58, II, da Lei 8.443/1992, a Alberto Alves de Faria, Daniela Borges dos Santos e Tony Marcos Malheiros, individualmente, a multa no valor de R$ 25.000,00 (vinte e cinco mil reais) , fixando o prazo de 15 (quinze) dias, a contar da notificação, para que comprovem, perante este Tribunal (art. 214, III, "a", do RI/TCU) , o recolhimento das dívidas aos cofres do Tesouro Nacional, atualizadas monetariamente desde a data do presente acórdão até a do efetivo recolhimento, se forem pagas após o vencimento, na forma da legislação em vigor;
9.11. autorizar, desde logo, nos termos do art. 28, II, da Lei 8.443/1992, a cobrança judicial das dívidas.
9.12. dar ciência desta deliberação à Procuradoria da República no Distrito Federal, em cumprimento ao disposto no art. 16, § 3º, da Lei 8.443/1992, bem como ao Conselho Federal de Contabilidade, para que adote as ações que entender pertinentes relativamente à empresa Audilink Auditores & Consultores."
Admitido o processamento dos recursos, porquanto preenchidos os requisitos previstos nos arts. 32, inciso I, e 33 da Lei 8.443/1992, conferi efeito suspensivo ao item 9.10 do acórdão recorrido em relação aos recorrentes (peças 100 e 149) .
Instruído o presente feito, faço reproduzir, com os ajustes que julgo pertinentes, o exame técnico e o encaminhamento oferecidos pelo Auditor Federal de Controle Externo da Secretaria de Recursos deste Tribunal (peça 160) .
"EXAME TÉCNICO
15. Delimitação dos recursos
16. Constituem objeto dos presentes recursos as seguintes questões:
16.1. verificar se houve a ocorrência de culpa in vigilando dos responsáveis em relação à prática das fraudes objeto desta tomada de contas especial, praticadas pelo ex-assessor financeiro e contábil do CAU/DF;
16.2. examinar se eventual falta de segregação de funções no âmbito do CAU/DF propiciou a prática de fraudes contra o patrimônio da entidade entre 13/2/2014 e 23/3/2016;
16.3. analisar se a cessão de token e senha de movimentação por Daniela Borges dos Santos ao ex-assessor financeiro e contábil do CAU/DF constituiu falha de gestão suficiente por si só para fomentar os desvios de recursos tratados nesta tomada de conta especial, ocorridos entre 13/2/2014 e 23/3/2016;
16.4. investigar se as questões acima mencionadas são suficientes para impor aos recorrentes a penalidade de multa, considerando as circunstâncias agravantes e atenuantes presentes nos autos.
17. Nesta instrução também será examinada matéria de ordem pública, relacionada à prescrição da pretensão ressarcitória e punitiva fundada em decisão do TCU, a despeito de não ter sido suscitada pelos recorrentes.
18. No próximo tópico, examina-se a questão relacionada à prescrição da pretensão punitiva do TCU.
19. Preliminar
20. Da prescrição punitiva da pretensão punitiva fundada em decisão do Tribunal de Contas da União. Matéria de ordem pública
21. Por ser matéria de ordem pública, examina-se eventual ocorrência no presente caso da prescrição punitiva fundada em decisão do Tribunal de Contas da União, a despeito de não ter sido suscitada pelos recorrentes.
22. Da análise:
23. No exame da prescrição, a Serur tem adotado os entendimentos detalhados na peça 158, que contêm estudos e pronunciamentos anteriores da secretaria sobre o tema. Nessas manifestações estão desenvolvidas as seguintes premissas, as quais serão utilizadas no presente exame:
a)  ao julgar o RE 636.886, o STF conferiu nova interpretação ao art. 37, § 5º, da Constituição Federal, fixando a tese de que 'é prescritível a pretensão de ressarcimento ao erário fundada em decisão de Tribunal de Contas';
b)  as pretensões punitiva e de ressarcimento devem observar o mesmo regime na atividade de controle externo, dado o objetivo comum da prescrição, de fixar prazo para o Tribunal de Contas agir, para caracterizar o ilícito, identificar seu autor, dimensionar as consequências da conduta e impor as consequências legais, independentemente de tais consequências terem natureza punitiva ou ressarcitória;
c)  até que sobrevenha norma específica, entende-se que a prescrição das pretensões punitiva e de ressarcimento, no processo de controle externo, deve observar o regime da Lei 9.873/1999, na linha dos recentes pronunciamentos do STF a respeito. Assim, sem prejuízo de se realizar o exame da prescrição também segundo o prazo decenal previsto no Código Civil, o critério adotado, na formulação da proposta de encaminhamento, será o da Lei 9.873/1999.
24. No presente caso, verifica-se que não houve a ocorrência da prescrição da pretensão punitiva fundada em decisão do Tribunal de Contas da União, seja no regime do Código Civil, seja no regime da Lei 9.873/1999, conforme a seguir delineado.
I - Exame da prescrição da pretensão punitiva fundada em decisão do TCU com base no Código Civil (Acórdão 1441/2016-TCU-Plenário) 
25. Nesta tomada de contas especial os atos fraudulentos praticados pelo ex-assessor financeiro e contábil do CAU/DF ocorreram entre 13/2/2014 e 23/3/2016. Esses atos constituem infrações continuadas, que somente cessaram com a prática do último ato irregular, ou seja, em 23/3/2016. Esta é data do início da contagem do prazo prescricional.
26. Diante da inexistência de normativo específico acerca da prescrição da pretensão punitiva fundada em decisão do Tribunal de Contas da União, o Plenário do TCU enfrentou a temática em sede de incidente de uniformização de jurisprudência, oportunidade em que assentou as seguintes conclusões (Acórdão 1441/2016-TCU-Plenário) :
ACORDAM os Ministros do Tribunal de Contas da União, reunidos em Sessão do Plenário, ante as razões expostas pelo Redator, em:
9.1. deixar assente que:
9.1.1. a pretensão punitiva do Tribunal de Contas da União subordina-se ao prazo geral de prescrição indicado no art. 205 do Código Civil;
9.1.2. a prescrição a que se refere o subitem anterior é contada a partir da data de ocorrência da irregularidade sancionada, nos termos do art. 189 do Código Civil;
9.1.3. o ato que ordenar a citação, a audiência ou oitiva da parte interrompe a prescrição de que trata o subitem 9.1.1, nos termos do art. 202, inciso I, do Código Civil;
9.1.4. a prescrição interrompida recomeça a correr da data em que for ordenada a citação, a audiência ou oitiva da parte, nos termos do art. 202, parágrafo único, parte inicial, do Código Civil;
9.1.5. haverá a suspensão da prescrição toda vez que o responsável apresentar elementos adicionais de defesa, ou mesmo quando forem necessárias diligências causadas por conta de algum fato novo trazido pelos jurisdicionados, não suficientemente documentado nas manifestações processuais, sendo que a paralisação da contagem do prazo ocorrerá no período compreendido entre a juntada dos elementos adicionais de defesa ou da peça contendo o fato novo e a análise dos referidos elementos ou da resposta da diligência, nos termos do art. 160, §2º, do Regimento Interno;
9.1.6. a ocorrência desta espécie de prescrição será aferida, independentemente de alegação da parte, em cada processo no qual haja intenção de aplicação das sanções previstas na Lei 8.443/1992;
9.1.7. o entendimento consubstanciado nos subitens anteriores será aplicado, de imediato, aos processos novos (autuados a partir desta data) bem como àqueles pendentes de decisão de mérito ou de apreciação de recurso por este Tribunal;
9.2. determinar à Secretaria-Geral Adjunta de Tecnologia da Informação que adote as providências necessárias para que seja desenvolvida, no sistema e-TCU, funcionalidade para o controle da interrupção e suspensões de prazo prescricional de que trata este acórdão;
9.3. encaminhar cópia do acórdão, assim como do relatório e voto que o fundamentam, à Comissão de Jurisprudência, nos termos do art. 91, § 3º, do Regimento Interno;
9.4. remeter os autos do TC Processo 007.822/2005-4 ao Gabinete do Ministro Benjamin Zymler, nos termos do art. 91, § 2º, do Regimento Interno. 
27. Extrai-se da deliberação acima que:
27.1. o prazo aplicável é o da prescrição geral do Código Civil (20 anos para o CC de 1916 e 10 anos para o CC de 2002) ; e
27.2. o termo a quo da contagem do prazo prescricional é a data da ocorrência ilícita, e há interrupção desse prazo pelo ato que ordenar a citação ou a audiência.
28. No caso sob análise, a prescrição deve ser contada a partir da data em que foi praticado o último ato fraudulento pelo ex-assessor financeiro e contábil do CAU/DF, ocorrido em 23/3/2016.
29. No âmbito do TCU, foram autorizadas as audiências de Alberto Alves de Faria e Tony Marcos Malheiros em 1º/10/2018 (peça 23) , que foram implementadas, respectivamente, em 28/5/2019 e 20/5/2019, conforme descrito no item 9, retro.
30. No caso de Daniela Borges dos Santos, foi autorizada a citação em 7/5/2019 (peça 30) , a qual foi executada em 7/6/2019, consoante informado no item 9, retro.
31. Por intermédio do Acórdão 2259/2020-TCU-Plenário, de 26/8/2020 (EPÇA 58) , o Tribunal aplicou multa individual aos recorrentes, no valor de R$ 25.000,00 (item 9.10 do acórdão recorrido) .
32. Da leitura dos fatos acima narrados, percebe-se que, entre a data do início da contagem do prazo prescricional (23/3/2016) e as autorizações da citação de Daniela Borges dos Santos (7/5/2019) e das audiências de Alberto Alves de Faria e Tony Marcos Malheiros (1º/10/2018) não transcorreram 10 anos, motivo pelo qual pode-se concluir que, no caso sob análise, não ocorreu a superação do prazo prescricional decenal para aplicação da sanção de multa pelo TCU. É que neste caso o prazo prescricional foi interrompido muito antes da implementação da prescrição decenal com os despachos que autorizaram a citação e as audiências dos recorrentes, segundo o disposto no item 9.1.3 do Acórdão 1441/2016-TCU-Plenário, anteriormente transcrito.
33. De acordo com o item 9.1.4 do Acórdão 1441/2016-TCU-Plenário, 'a prescrição interrompida recomeça a correr da data em que for ordenada a citação, a audiência ou oitiva da parte, nos termos do art. 202, parágrafo único, parte inicial, do Código Civil'. In casu, esse recomeço se deu em 8/5/2019 para Daniela Borges dos Santos e em 2/10/2018 para os demais recorrentes. Considerando que o Acórdão 2259/2020-TCU-Plenário foi prolatado em 26/8/2020, com o julgamento da tomada de contas especial, com aplicação de multa aos recorrentes, o prazo decenal não foi extrapolado e, portanto, não houve a ocorrência de prescrição da pretensão punitiva fundada em decisão do TCU sob o regime do Código Civil.
34. Dessa forma, fica afastada a prescrição da pretensão punitiva fundada em decisão do TCU à luz do regime do Código Civil.
II - Exame da prescrição da pretensão punitiva fundada em decisão do TCU com base no regime da Lei 9.873/1999
35. De igual modo, não ocorreu a prescrição quinquenal da pretensão punitiva fundada em decisão do Tribunal de Contas da União, com fulcro na Lei 9.873/1999, consoante a seguir demonstrado.
36. Ressalte-se que a Lei 9.783/1999 estabeleceu prazo genérico de 5 anos para exercício da pretensão punitiva:
'Art. 1º Prescreve em cinco anos a ação punitiva da Administração Pública Federal, direta e indireta, no exercício do poder de polícia, objetivando apurar infração à legislação em vigor, contados da data da prática do ato ou, no caso de infração permanente ou continuada, do dia em que tiver cessado.
§ 1º Incide a prescrição no procedimento administrativo paralisado por mais de três anos, pendente de julgamento ou despacho, cujos autos serão arquivados de ofício ou mediante requerimento da parte interessada, sem prejuízo da apuração da responsabilidade funcional decorrente da paralisação, se for o caso.
§ 2º Quando o fato objeto da ação punitiva da Administração também constituir crime, a prescrição reger-se-á pelo prazo previsto na lei penal.''
37. No que se refere ao termo inicial, o caput do referido art. 1º da Lei 9.873/1999 oferece solução que não discrepa do modelo adotado no já mencionado incidente de uniformização de jurisprudência (Acórdão 1441/2016-TCU-Plenário) , com a adição da particularidade de explicitar o caso de infrações permanentes ou continuadas:
a) Regra geral: 'data da prática do ato';
b) Regra especial: 'no caso de infração permanente ou continuada, do dia em que tiver cessado'.
38. No regime da Lei 9.873/1999, a prescrição da pretensão punitiva ou ressarcitória só começa a fluir, no caso de convênios e outros instrumentos congêneres, no momento que forem prestadas as contas ou a partir da data da primeira medida de apuração dos fatos.
39. Entretanto, no caso vertente, o início da contagem do prazo prescricional deve ser a partir da data em que cessou a prática fraudulenta perpetrada pelo ex-assessor financeiro e contábil do CAU/DF, ocorrida em 23/3/2016, consoante comentado anteriormente.
40. Prevê a Lei 9.873/1999, contudo, após iniciada a marcha do prazo prescricional, as causas interruptivas da prescrição da pretensão punitiva, conforme dispõe o art. 2º da referida Lei, com a redação conferida pela Lei 11.941/2009, verbis:
'Art. 2º Interrompe-se a prescrição da ação punitiva:
I - pela notificação ou citação do indiciado ou acusado, inclusive por meio de edital;
II - por qualquer ato inequívoco, que importe apuração do fato;
III - pela decisão condenatória recorrível;
IV - por qualquer ato inequívoco que importe em manifestação expressa de tentativa de solução conciliatória no âmbito interno da administração pública federal.'
41. Neste ponto, merece destacar o seguinte excerto do voto do Ministro Luís Roberto Barroso exarado no MS 32.201, no qual deixa patenteado que a prescrição da ação punitiva se interrompe 'por qualquer ato inequívoco, que importe apuração do fato' (art. 2º, inciso II, da Lei 9.873/1999) , além, evidentemente, das demais causas interruptivas indicadas no mencionado dispositivo legal (art. 2º, incisos I, III e IV) :
'31 Pois bem. Aplicando-se, seja por interpretação direta seja por analogia, a regulamentação da Lei 9.783/1999 ao caso concreto, verificam-se os seguintes marcos temporais: a) o impetrante foi sancionado por conduta omissiva, na medida em que teria, segundo o TCU, deixado de concluir tempestivamente Plano de Desenvolvimento do Assentamento Itamarati I, na condição de Superintendente do INCRA/MS, cargo que deixou de exercer em 13.02.2003 (e-doc. 74) ; b) em 16.05.2007, por meio do Acórdão 897/2007, o TCU, ao conhecer de solicitação da Comissão de Fiscalização Financeira e Controle da Câmara dos Deputados, determinou a realização de auditoria na Superintendência Regional do Incra em Mato Grosso do Sul, com o objetivo de verificar a regularidade dos recursos federais aplicados na operacionalização dos Assentamentos Itamarati I e II (e-doc 3, fl. 2) ; c) em 11.09.2008, o impetrante foi notificado para apresentar justificativa, nos termos do art. 12, III, da Lei Orgânica do TCU (e-doc 11, fl. 169) ; d) na sessão de 15.02.2012, foi proferido o Acórdão 356/2012, por meio do qual o Plenário do TCU condenou o impetrante ao pagamento de multa no valor de R$ 10.000,00 (e-doc 37, fl. 30) ; e) na sessão de 13.03.2013, através do Acórdão 516/2013, o valor da multa foi reduzido para R$ 5.000,00 (e-doc 63, fl. 37) .
32. Estabelece o art. 1º da Lei 9.873/1999 que o prazo prescricional se inicia 'da data da prática do ato ou, no caso de infração permanente ou continuada, do dia em que tiver cessado'. Considerando que a conduta imputada ao impetrante possui natureza omissiva, a infração deve ser tida como permanente, somente tendo cessado com a exoneração do impetrante do cargo, o que ocorreu com a publicação da respectiva portaria em 13.02.2003. Este é, portanto, o termo inicial da prescrição.
33. De acordo com o art. 2º, II, da Lei 9.873/1999, a prescrição da ação punitiva se interrompe 'por qualquer ato inequívoco, que importe apuração do fato'. A irregularidade atribuída ao impetrante foi apurada através de auditoria realizada pela Superintendência Regional do INCRA/MS. Tal auditoria foi determinada pelo TCU através do Acórdão 897/2007, prolatado na sessão de 16.05.2007. Ao determinar a realização da auditoria, o TCU indubitavelmente praticou ato inequívoco a importar a apuração do fato, interrompendo, portanto, a prescrição, antes de decorrido o prazo de 5 (cinco) anos.
34. Em 11.09.2008, o impetrante foi notificado para apresentar justificativa, nos termos do art. 12, III, da Lei Orgânica do TCU (e-doc 11, fl. 169) . A notificação do investigado por possível irregularidade é causa de interrupção da prescrição da ação punitiva, nos termos do artigo 2º, I, da Lei 9.873/1999.
35. Posteriormente, na sessão de 15.02.2012 - mais uma vez antes de completado o lapso temporal de 5 (cinco) anos -, foi proferido o Acórdão 356/2012, por meio do qual o Plenário do TCU condenou o impetrante ao pagamento de multa no valor de R$ 10.000,00. Trata-se de decisão condenatória recorrível, que também interrompe o prazo prescricional (Lei 9.873/1999, art. 2º, III) .
36. Conclui-se, portanto, que, aplicadas as normas da Lei 9.873/1999, não ocorreu a prescrição da pretensão punitiva do TCU em relação ao impetrante.'
42. Em um outro julgado sobre essa matéria, ao aplicar igual lógica prescricional no MS 36.067, cujo agravo regimental foi apreciado pela 2ª Turma do Supremo Tribunal Federal - STF, o Ministro Ricardo Lewandowski constatou a ocorrência de cinco causas interruptivas naquele caso concreto, inclusive no âmbito do controle interno, como se vê no seguinte trecho do inteiro teor do acórdão lavrado naquele mandamus:
'7. Ora, adotando-se a tese exposta no MS 32.201, e considerando o termo a quo (30/12/1999) , constataríamos a incidência de cinco causas interruptivas do prazo prescricional: a) relatório de auditoria em conjunto realizada pelo Denasus e pela Secretaria Federal de Controle, lavrado em 06/07/2001, sendo este, certamente, um ato inequívoco que importou a apuração do fato (art. 2º, II, da Lei 9.873/1999) ; b) instauração de Tomada de Contas Especial pelo FNS, ocorrida em 05/10/2005, sendo este também, certamente, um ato inequívoco que importou a apuração do fato (art. 2º, II, da Lei 9.873/1999) ; c) a autuação da presente Tomada de Contas Especial no âmbito do Tribunal de Contas da União, ocorrida em 12/08/2008, sendo este também, certamente, um ato inequívoco que importou a apuração do fato (art. 2º, II, da Lei 9.873/1999) ; d) o ato que ordenou a citação do responsável, ora impetrante, ocorrida em 12/07/2010 (art. 2º, I, da Lei 9.873/1999) ; e e) o exercício do poder punitivo ocorrido em 20/06/2012, data da prolação do Acórdão 1563/2012-TCU-Plenário (art. 2º, III, da Lei 9.873/1999) .
8. Como se vê, ainda que aplicadas as normas da Lei 9.873/1999, também não teria ocorrido a prescrição da pretensão punitiva do TCU em relação ao impetrante.' 
43. Destaca-se que o aludido precedente aplicou causas interruptivas ocorridas ainda no órgão repassador dos recursos federais ou no controle interno federal, o que reforça a premissa de que a tomada de contas especial é um processo único, com uma fase interna, conduzida pelo órgão federal, e uma fase externa, de competência do TCU, caso sejam infrutíferas as medidas administrativas voltadas à recomposição do dano, sendo, portanto, adequado considerar todos os marcos interruptivos da prescrição, seja na fase interna ou na fase externa da tomada de contas especial.
44. Com base em todo o delineamento jurídico acima exposto, passa-se a examinar a seguir se houve ou não a prescrição quinquenal da pretensão ressarcitória e punitiva fundada em decisão do TCU, lembrando que deverão ser consideradas, neste caso, todas as causas interruptivas da prescrição ocorridas nas fases interna e externa da tomada de contas especial, considerando-se as regras atinentes ao início do prazo prescricional e as causas interruptivas da prescrição, contidas na Lei 9.873/1999, bem como as premissas apresentadas nos MS 32.201 e 36.067 do STF, anteriormente comentadas.
45. No presente caso, considerando que se trata de infração continuada a fraude perpetrada pelo ex-assessor financeiro e contábil do CAU/DF, praticada entre 13/2/2014 e 23/3/2016; considerando que o último ato fraudulento objeto da tomada de contas especial foi praticado em 23/3/2016, tem-se que a partir dessa data (23/3/2016) iniciou-se a contagem do prazo prescricional quinquenal da Lei 9.873/1999, que foi interrompido em 13/4/2016 com a edição da Portaria Pres 144 do CAU/BR, por meio da qual foi constituída ad referendum do Plenário do CAU/BR comissão de sindicância para apurar as irregularidades de natureza administrativa e financeira no âmbito do CAU/DF, objeto desta tomada de contas especial (peça 6, p. 9-10) . Essa Portaria foi referendada pelo Plenário do CAU/BR em 28/4/2016 (peça 6, p. 11-12) .
46. Novos marcos interruptivos da prescrição quinquenal, dentre outros, se deram no âmbito do CAU/BR e do Tribunal de Contas da União, nos termos abaixo relacionados, sendo relevante destacar que todos os atos em questão representam causas interruptivas previstas na Lei 9.873/1999: 
	ATOS
	DATA
	PEÇAS

	Relatório Final da Comissão de Sindicância do CAU/BR. 
	25/5/2016
	6, p. 16-54

	Portaria Pres 148 do CAU/BR constituindo comissão de tomada de contas especial. 
	20/6/2016
	1, p. 9-10

	Citação de Alberto Alves de Faria, Tony Marcos Malheiros e Daniela Borges dos Santos pelo CAU/BR para responder pelos atos apurados nesta TCE.
	19/7/2016
	1, p. 78-81 e 90-91

	Relatório Final da Comissão de Tomada de Contas Especial do CAU/BR. 
	20/9/2016
	5, p. 3-42

	Certificado de Auditoria do Órgão de Controle Interno do CAU/BR. 
	22/9/2016
	5, p. 97-98

	Relatório de Auditoria do CAU/BR.
	22/9/2016
	5, p. 99-108

	Parecer do Chefe da Auditoria do CAU/BR.
	22/9/2016
	5, p. 109

	Pronunciamento do Presidente do CAU/BR.
	23/9/2016
	5, p. 110

	Autuação do processo de tomada de contas especial no TCU.
	18/10/2016
	
	Instrução da Secretaria de Fiscalização de Infraestrutura Urbana - SeinfraUrbana do TCU propondo audiência e citação. 
	7/8/2018
	16

	Despacho do relator do processo no TCU autorizando as audiências sugeridas pela SeinfraUrbana/TCU. 
	1º/10/2018
	23

	Nova instrução da Secretaria de Fiscalização de Infraestrutura Urbana - SeinfraUrbana do TCU propondo citação e audiências.
	28/1/2019
	29

	Despacho da SeinfraUrbana do TCU autorizando a citação dos responsáveis arrolados na TCE. 
	7/5/2019
	30

	Audiência de Tony Marcos Malheiros, por meio do Ofício 222/2019-TCU/SeinfraUrbana, de 14/5/2019 (peça 40) .
	20/5/2019
	41

	Audiência de Alberto Alves de Faria, por meio do Ofício 221/2019-TCU/SeinfraUrbana, de 14/5/2019 (peça 39) .
	28/5/2019
	49

	Citação de Daniela Borges Santos, por meio do Ofício 220/2019-TCU/SeinfraUrbana, de 14/5/2019 (peça 38) .
	7/6/2019
	46

	Instrução de mérito da SeinfraUrbana do TCU. 
	5/12/2019
	50

	Parecer do Ministério Público junto ao TCU.
	20/4/2020
	53

	Acórdão 2259/2020-TCU-Plenário, por intermédio do qual os recorrentes foram apenados com multa individual (item 9.10 do acórdão recorrido) .
	26/8/2020
	58

47. Importa destacar que em 20/4/2016 foi autuado processo de representação pelo TCU para apurar os mesmos fatos discutidos nesta tomada de contas especial (TC Processo 011.513/2016-0) . Mediante o Acórdão 434/2017-TCU-Primeira Câmara, de 7/2/2017, o Tribunal conheceu da representação para, no mérito, considerá-la procedente e determinou o apensamento do referido processo a este processo de tomada de contas especial (peça 20 do TC 011.513/20916-0) .
48. Diante de todas as informações acima colacionadas, pode-se concluir que, no presente caso, não ocorreu a prescrição quinquenal da pretensão punitiva fundada em decisão do Tribunal de Contas da União, nem mesmo a prescrição intercorrente de que trata o art. 1º, § 1º, da Lei 9.873/1999.
49. Mérito
50. Recorrentes: Alberto Alves de Faria, Tony Marcos Malheiros e Daniela Borges dos Santos
51. Das razões recursais (peças 87, 94 e 120) 
52. No geral, as alegações apresentadas pelos recorrentes nestes recursos de reconsideração são semelhantes, uma vez que a conduta em relação à qual foram apenados com multa é a mesma (culpa in vigilando) . Em razão disso, tais alegações serão agrupadas, nos termos adiante consignados. Especificamente no que se refere a alegações de natureza estritamente pessoal, elas serão analisadas individualmente.
53. De acordo com os recorrentes, as multas a eles aplicadas pelo Tribunal devem ser afastadas por não subsistir a premissa que a fundamentou, qual seja, a culpa in vigilando, em razão dos seguintes fatos:
53.1. a competência para auditar o CAU/DF era do CAU/BR, segundo os arts. 28, inciso XV, e 62 da Lei 12.378/2010, por meio de auditoria independente contratada pelo Conselho Federal;
53.2. o CAU/BR foi quem contratou a empresa de auditoria externa que auditou os atos praticados pelo CAU/DF no período em que ocorreram as fraudes notificadas nesta TCE, na forma do art. 28, inciso XV, da Lei 12.378/2010;
53.3. o CAU/BR implantou sistema de controle contábil, orçamentário e de despesas (SISCONT.NET) para que os CAUs dos Estados e do Distrito Federal disponibilizassem, mensalmente, seus Balancetes Mensais para serem analisados pela Gerência Financeira do CAU/BR e submetidos à deliberação da comissão responsável pela tomada de contas para posterior deliberação do plenário do CAU/BR. Essa comissão, sempre que considerasse necessário, poderia contar com assessoramento de auditoria interna ou externa, consoante disposto no art. 8º da Resolução 29/2012/CAU/BR, vigente à época dos fatos;
53.4. as conferências relativas ao controle das finanças do CAU/DF foram realizadas pelos setores de controle interno do CAU/BR, os relatórios foram aprovados em todas as instâncias de controle, incluindo as prestações de contas do CAUD/DF, que foram aprovadas pela auditoria do Conselho Federal e por auditorias independentes, que emitiram pareceres de regularidade das contas do CAU/DF dos exercícios de 2014, 2015 e 2016, períodos em que ocorreram as fraudes tratadas neste processo;
53.5. os recorrentes sempre agiram de boa-fé na gestão dos recursos do CAU/DF, não havendo, em momento algum, indicativos de que teriam tido condutas coniventes ou negligentes capazes de gerar condições propícias à concretização das fraudes perpetradas pelo ex-assessor financeiro e contábil;
53.6. as fraudes executadas pelo ex-assessor financeiro e contábil não decorreram de falhas na gestão, mas sim de ato ardiloso e doloso de Marcos Aurélio Silva de Almeida, por meio de falsificação de documentos bancários, subtração de documentos e de equipamentos do CAU/DF, exclusão de informações públicas, fraudes de relatórios para instâncias de controle e operações irregulares, conforme consta do Relatório de Sindicância do CAU/BR e do Relatório de Tomada de Contas Especial do CAU/BR, sendo certo que esses atos irregulares sequer foram identificados por profissionais da área de contabilidade do Conselho Federal, tampouco pelos auditores independentes contratados pelo CAU/BR;
53.7. havia a participação dos técnicos do CAU/BR no acompanhamento direto e na aprovação das ações desempenhadas por Marcos Aurélio Silva de Almeida, especialmente de Helder Baptista da Silva (chefe da Auditoria Interna) , Guilherme Fernandes Amaral (contador do quadro efetivo do CAU/BR) e Renato de Melo Teixeira (Gerente de Orçamento e Finanças do CAU/BR) , consoante comprovam e-mails anexados ao processo, passando a imagem de que não havia irregularidades orçamentárias, financeiras e contábeis no âmbito do CAU/DF;
53.8. não constaram dos relatórios da empresa Audilink Auditores & Consultores, contratada pelo CAU/BR para realização de auditoria independente no CAU/DF, alertas sobre qualquer irregularidade praticada pelo ex-assessor financeiro e contábil, tampouco sobre eventual falta de segregação de funções, cabendo destacar que tais relatórios foram submetidos ao Conselho Federal, que os aprovou;
53.9. havia segregação de funções no âmbito do CAU/DF, consoante demonstram as seguintes práticas:
53.9.1. as autorizações de compra eram realizadas em processos preparados pelo assessor administrativo e o controle financeiro e contábil era feito pelo sistema SISCONT.NET, auditado mensalmente pelo CAU/BR;
53.9.2. os sistemas operacionais adotados pelo CAU/BR eram operados por funcionários diferentes e verificados pela gerência de contabilidade e finanças do CAU/BR e pelas auditorias independentes, todas contando com profissionais de contabilidade;
53.9.3. a comissão de finanças, atos e gestão administrativa do CAU/DF apreciava os relatórios elaborados pelo ex-assessor e os apresentava ao Plenário para aprovação.
53.10. as fraudes foram praticadas e tiveram continuidade por um longo período não por falha de gestão do CAU/DF, mas por imperícia e negligência de profissionais habilitados na área de contabilidade e auditoria do CAU/BR e das empresas contratadas pelo CAU/BR para auditar, sistematicamente, os atos do CAU/DF, com grave inobservância do dever de cuidado;
53.11. as fraudes praticadas pelo ex-assessor financeiro e contábil não eram de fácil detecção e não poderiam ser percebidas por pessoas com diligência normal, sem formação na área e sem conhecimento técnico especializado, como é o caso dos recorrentes, diferentemente daqueles que atuavam na área contábil e no controle interno do CAU/BR e, especialmente, os auditores independentes contratados pelo Conselho Federal justamente para evitar que tais fraudes pudessem ocorrer, os quais, contudo, não agiram com diligência suficiente no sentido de detectar e coibir as práticas ilícitas cometidas pelo ex-assessor financeiro e contábil;
53.12. foram adotadas pelos recorrentes, imediatamente após terem conhecimento da fraude sob análise, medidas tendentes à demissão do ex-assessor contábil e financeiro, com comunicação aos órgãos competentes e injunções para recuperação dos recursos desviados, conforme comprovam documentos constantes dos autos, demonstrando, assim, que sempre agiram com zelo e transparência na condução do CAU/DF;
53.13. as contas do CAU/DF do exercício de 2014 foram aprovadas sem ressalvas por todas as instâncias do CAU/BR, inclusive pela empresa de auditoria externa Audilink Auditores & Consultores, contratada pelo CAU/BR para realização de auditoria externa, mesmo após detecção de impropriedade nas contas do CAU/DF pela empresa Ata Contabilidade, as quais, contudo, teriam sido regularizadas com o auxílio dessa empresa de contabilidade e do Contador do CAU/BR (peça 138) ;
53.14. as contas do CAU/DF do exercício de 2015 foram aprovadas sem ressalvas pelo CAU/BR após auxílio da empresa Ata Contabilidade e do Contador Guilherme Amaral do CAU/BR para fechamento das contas do referido exercício (peça 90, p. 5) ;
53.15. as contas do CAU/DF do exercício de 2016 também foram aprovadas regulares pelo Plenário do Conselho Federal (peça 90, p. 1) ;
53.16. os gestores do CAU/BR, após a constatação das fraudes sob análise, para garantir a imparcialidade e transparência da apuração, mesmo detendo a prerrogativa de realizar a sindicância no próprio regional, consoante prevê o art. 34, inciso IX, da Lei 12.378/2010, comunicou os fatos ao CAU/BR e solicitou a este Conselho Federal que a sindicância fosse por ele realizada.
54. em seu recurso, Alberto Alves de Faria também alega a ausência de proporcionalidade e razoabilidade no valor da multa que lhe foi aplicada, se comparada com a multa impingida ao ex-assessor financeiro e contábil do CAU/DF, que fraudou procedimentos e causou prejuízo à entidade da ordem de R$ 625.770,44 (valor original) , considerando que comprovadamente ele não teria contribuído para a prática dos atos irregulares objeto desta TCE.
55. De sua parte, Daniela Borges dos Santos também alega que ao tomar conhecimento das fraudes praticadas pelo ex-assessor financeiro e contábil durante acompanhamento em 2016 de auditoria externa realizada no CAU/DF nas contas de 2015 da entidade comunicou imediatamente a seus superiores que o responsável estava cometendo atos ilícitos e adotou as seguintes medidas:
55.1. cancelamento do token de pagamento junto ao Banco do Brasil;
55.2. ação de cobrança na Justiça do Trabalho;
55.3. ação indenizatória;
55.4. inquérito policial; e
55.5. ação de improbidade administrativa.
56 Com base nos argumentos apresentados em itens precedentes, os recorrentes pedem que seja adotado, no presente caso, o mesmo entendimento do TCU exarado nos Acórdão 1715/2008-TCU-Plenário; 1971/2013-TCU-Plenário; 1160/2016-TCU-Plenário, 1519/2019-TCU-Plenário; 1529/2019-TCU-Plenário; 1084/2020-TCU-Plenário; 8028/2016-TCU-2ª Câmara; 5419/2020-TCU-2ª Câmara; 6934/2015-TCU-1ª Câmara e 1581/2017-TCU-1ª Câmara, eximindo-os de responsabilidade, mesmo que indireta, pelos atos irregulares apurados nesta TCE, dando-se provimento aos recursos para afastar as multas que lhes foram aplicadas por meio do acórdão recorrido.
57. Da análise:
58. No geral, procedem as alegações apresentadas pelos recorrentes quanto à insubsistência da premissa que deu suporte à aplicação das multas descritas no subitem 9.10 do Acórdão 2259/2020-TCU-Plenário (peça 58) , caracterizada numa suposta e eventual culpa in vigilando, sendo aplicáveis neste caso os precedentes jurisprudenciais mencionados pelos recorrentes, descritos anteriormente.
59. Ressalte-se que há elementos nos autos indicando que as fraudes praticadas por Marcos Aurélio Silva de Almeida no CAU/DF não se materializaram e se perpetuaram por dois anos simplesmente porque houve culpa in vigilando por parte dos recorrentes. Elas decorreram de falha sistêmica e completa ausência de compliance por parte do CAU/BR capaz de coibir, apurar e corrigir as irregularidades apontadas neste processo, as quais foram posteriormente detectadas a partir de um ato da recorrente Daniela Borges dos Santos sobre um determinado pagamento e não por agentes do CAU/BR ou pelas empresas de contabilidade e de auditoria externa contratadas pelo Conselho Federal.
60. Eis alguns fatos relevantes que dão suporte a esses argumentos:
60.1. durante os exercícios da ocorrência dos fatos narrados nesta TCE a empresa Ata Contabilidade e Auditoria, contratada pelo CAU/BR, prestava serviços de assessoria contábil para o Conselho Federal (CAU/BR) e para os Conselhos Estaduais e do Distrito Federal (CAUs) , tendo conferido, corrigido e auditado toda a parte financeira e contábil do CAU/DF, confirmando-se, assim, a existência de segregação de funções no âmbito do CAU/DF e transmitindo confiança para os gestores de que a execução de despesas e arrecadação de receitas da entidade estavam em conformidade com as normas (peças 125-130) ;
60.2. a empresa Ata Contabilidade e Auditoria emitiu relatórios nos exercícios de 2014 a 2016, período em que foram praticadas as fraudes mencionadas neste processo, com as seguintes conclusões:
60.2.1. Relatório Contábil CAU-BR 27/2015, de 19/3/2015 (peça 131) , relativo à prestação de contas do CAU/DF, exercício de 2014: 'Procedemos a conferência de todos os extratos bancários com os saldos do livro razão, na data de 31 de dezembro de 2014, e não constatamos nenhuma divergência'; 'Após análise e conferência da Prestação de Contas do CAU/DF relativo ao exercício de 2014, não constatamos nenhuma impropriedade.' e 'Tendo em vista que não constatamos nenhuma falha na Prestação de Contas do CAU/DF relativa ao exercício de 2014, informamos que a mesma está em condições de ser aprovada pela Comissão de Finanças e Plenário do CAU-BR'.
60.2.2. Relatório Contábil CAU-BR 26/2016, de 22/2/2016 (peça 135) , relativo à prestação de contas do CAU/DF, exercício de 2015: 'Procedemos a conferência de todos os extratos bancários com os saldos do livro razão, na data de 31 de dezembro de 2015, e não constatamos nenhuma divergência'; 'Após análise e conferência da Prestação de Contas do CAU/DF relativa ao exercício de 2015, não constatamos nenhuma impropriedade.' e 'Tendo em vista que não constatamos nenhuma falha na Prestação de Contas do CAU/DF relativa ao exercício de 2015, informamos que a mesma está em condições de ser aprovada pela Comissão de Finanças e Plenário do CAU-BR'.
60.2.3. Relatórios Contáveis CAU-BR 96/2015 (Balancete do 1º Trimestre de 2015 - peça 132) ; 97/2015 (Balancete do 2º Trimestre de 2015 - peça 133) e 98/2015 (Balancete do 3º Trimestre de 2015 - peça 134) contendo a demonstração da situação financeira e orçamentária do CAU/DF dos três primeiros trimestres do exercício de 2015. Em todos esses relatórios, a empresa Ata Contabilidade e Auditoria afirma que não foi constatada falha alguma e que os balancetes estavam em condições de serem aprovados pela Comissão de Finanças e pelo Plenário do CAU/BR.
60.2.4. Relatório Contábil CAU-BR 59/2016 (Balancete do 1º Trimestre de 2016 - peça 92, p. 25-27) contendo a demonstração da situação financeira e orçamentária do CAU/DF no primeiro trimestre de 2016 (último período em que foram praticadas as fraudes no CAU/DF) . Nesse relatório, a empresa Ata Contabilidade e Auditoria deixa consignado que não foi constatada falha alguma e que o balancete estava em condições de ser aprovado pela Comissão de Finanças e pelo Plenário do CAU/BR.
60.3. No período em que ocorreram as fraudes em discussão, prestava serviços de auditoria externa a empresa Audilink Auditores & Consultores, contratada pelo CAU/BR, a qual, contudo, por negligência, consoante destacado na Proposta de Deliberação condutora do acórdão recorrido (peça 59, item 40) , não foi capaz de detectar os desvios praticados pelo ex-assessor financeiro e contábil do CAU/DF e propor correção de rumos aos dirigentes da entidade.
60.4. a empresa Audilink Auditores & Consultores, ao examinar as demonstrações contábeis do CAU/DF referentes ao exercício de 2014, concluiu que tais demonstrações apresentavam, em todos os aspectos relevantes, a posição patrimonial e financeira do CAU/DF, o desempenho de suas operações e as variações patrimoniais e os seus fluxos de caixa para o exercício de 2014, de acordo com as práticas contábeis adotadas no Brasil aplicáveis às entidades públicas e Lei 4.320/1964, não se referindo, em momento algum, sobre os desvios iniciados no referido ano (peça 93, p. 6-8) .
60.5. No Relatório Final emitido pela empresa Ata Contabilidade e Auditoria em 10/8/2016 (peça 2, p. 124-131) constam as seguintes informações sobre a conduta da empresa Audilink Auditores & Consultores, que prestou serviços de auditoria externa ao CAU/DF no período em ocorreram as fraudes em comento, dando bem a dimensão da falta de assessoria técnica especializada dispensada aos dirigentes do CAU/DF, ora recorrentes:
'6. Da auditoria realizada no CAU/DF no exercício de 2015, referente ao exercício de 2014
É inadmissível uma auditoria externa não constatar nenhuma irregularidade durante o processo de auditoria, onde se verificou fraudes (desvios) nos meses de fevereiro a dezembro de 2014.
Ficou evidente no relatório de auditoria realizado pela Audilink Auditores & Consultores que não existiu uma conferência e ou confronto entre os extratos bancários e as comprovações de despesas, a fim de verificar a legalidade das mesmas, tendo em vista que no período de fevereiro a dezembro de 2014 foram emitidas 38 (trinta e oito) transferências nominais ao ex-funcionário Marcos Aurélio Silva de Almeida e à sua companheira Raylane Moura Araújo, sem comprovação legal, bem como o pagamento de 23 (vinte e três) boletos bancários sem o comprovante legal da despesa.
Em nenhum momento foi evidenciado no relatório de auditoria a ausência de documentos comprobatórios de despesa e ou transferências de recursos financeiros para a conta pessoal de Marcos Aurélio Silva de Almeida.
Não foi alertado pela empresa Audilink Auditores & Consultores que o Assessor Contábil Marcos Aurélio Silva de Almeida não poderia efetuar os pagamentos, em razão da segregação de função, ou seja, o mesmo efetuava todos os registros bancários (pagamentos, transferências, Doc. e TED) e procedia o registro dos mesmos na contabilidade. (peça 2, p. 128-129) 
-----
9. Da auditoria realizada no CAU/DF no exercício de 2016, referente ao exercício de 2015
Após análise do relatório de auditoria emitido pela BDO, constatamos que o mesmo fez apenas recomendações para melhoria do controle interno, e que não apontou nenhum desvio da conta arrecadação e ou da conta corrente, relativo aos TED transferidos para a conta do ex-empregado Marcos Aurélio Alves de Almeida.
Nossa avaliação em relação as auditorias externas que realizaram os trabalhos no CAU-DF, nos 03 (três) últimos exercícios, não tinham condições de apurar desvios apurados, uma vez que não fizeram o confronto entre a documentação contábil e os extratos bancários, mesmo por amostragem. (peça 2, p. 130) '
60.6. as prestações de contas do CAU/DF dos exercícios de 2014, 2015 e 2016 foram todas aprovadas pelo Plenário do CAU/BR, sem ressalvas, demonstrando claramente o quão eram falhos, inoperantes e não confiáveis os sistemas de contabilidade, controle interno e controle externo, adotados pelo Conselho Federal, e deixando evidenciado, também neste ponto, que as fraudes em questão não se deram por força de eventual culpa in vigilando dos recorrentes ou por falta de segregação de funções no âmbito do CAU/DF, mas de falhas sistêmicas e completa ausência de compliance por parte do CAU/BR (peças 90 e 136) .
60.7. há evidências nos autos da participação de técnicos do CAU/BR no acompanhamento e auxílio direto e sistemático dos atos funcionais praticados por Marcos Aurélio Silva de Almeida durante o período em que foram praticadas as fraudes citadas neste processo, conforme comprovam e-mails trocados entre os srs. Helder Baptista da Silva (chefe de auditoria interna do CAU/BR) , Guilherme Fernandes Amaral (contador do quadro efetivo do CAU/BR) e Renato de Melo Teixeira (Gerente de Orçamento e Finanças do CAU/BR) com o ex-assessor financeiro e contábil do CAU/DF, autor dos ilícitos sob análise (peças 91, 136, 139, 142 e 144) . Importa esclarecer que, não obstante terem participado das atividades indicadas neste item, os srs. Helder Baptista da Silva e Renato de Melo Teixeira participaram, respectivamente, das comissões de sindicância e de tomada de contas especial designadas para apurar os fatos apontados nesta TCE, caracterizando, neste caso, clara ausência de segregação de funções, haja vista que tais agentes poderiam, eventualmente, serem chamados a responder por negligência e imperícia quanto aos fatos aqui tratados, conforme adiante comentado.
60.8. nas mensagens acima mencionadas, não constam questionamentos sobre os atos fraudulentos praticados pelo ex-assessor financeiro e contábil, demonstrando de forma objetiva que os referidos técnicos do CAU/BR demonstraram, como especialistas das áreas de contabilidade, auditoria interna, orçamento e finanças, que agiram com negligência e imperícia, permitindo, com isso, que as fraudes se estendessem pelo período de dois anos, causando elevado prejuízo ao CAU/BR.
61. Examinando-se as narrativas apresentadas no item precedente, verifica-se que os recorrentes, por não serem técnicos especializados nas áreas financeiras, contábeis e orçamentárias, dificilmente conseguiriam - como efetivamente ocorreu -, detectar a fraude ardilosamente praticada por Marcos Aurélio Silva de Almeida, ex-assessor financeiro e contábil do CAU/DF, até mesmo porque os atos praticados pelo referido agente eram acompanhados, auditados e aprovados pelas instâncias superiores do CAU/BR, por seus agentes especializados, e pelas empresas de contabilidade e de auditoria externa especificamente contratadas pelo Conselho Federal para realização desse mister, conforme anteriormente relatado.
62. Há indicativos no Relatório da Comissão de Sindicância e no Relatório de Tomada de Contas Especial, do CAU/BR, de que as fraudes em comento tinham uma certa sofisticação, em razão do conhecimento técnico do ex-assessor, não perceptível facilmente por aqueles que não detinham conhecimento técnico especializado, como os são os recorrentes (peças 1, p. 11-50 e 5, p. 99-108) .
63. Na verdade, o que se percebe é que as referidas fraudes são frutos de falhas sistêmicas produzidas justamente por aqueles que deveriam, por dever de ofício, coibir a prática de tais atos ilícitos e caso esses atos ilícitos viessem a ocorrer fossem prontamente detectados e corrigidos, consoante já comentado precedentemente.
64. Percebe-se dos fatos mencionados que não há falha específica de gestão do CAU/BR que possa ter dado causa de forma decisiva às fraudes em questão. Houve, conforme acima mencionado, falha sistêmica, com participação mais densa do CAU/BR, externalizada por meio de seus funcionários especialistas e das empresas de contabilidade e de auditoria externa contratadas pelo aludido Conselho Federal.
65. Diante de todas essas considerações, pode-se concluir que os recorrentes agiram no desempenho de suas funções com boa-fé acentuada e com grau de ingenuidade que não se espera do gestor público. É possível perceber, contudo, que essa boa-fé e ingenuidade está mais ligada à confiança que se tinha no controle que era exercido pelo Conselho Federal perante o CAU/DF, por meio de seus técnicos especializados e pelas empresas de contabilidade e de auditoria externa especificamente contratadas para evitar que fatos como os aqui tratados não ocorressem e, se ocorressem, fossem debelados rapidamente.
66. No que se refere à alegação de Alberto Alves de Faria quanto à falta de proporcionalidade entre o valor da multa com a qual foi apenado (R$ 25.000,00) e o valor da multa aplicada a Marcos Aurélio Silva de Almeida (R$ 156.000,00) , é preciso esclarecer que tais penas têm fundamentos e parâmetros distintos.
67. No caso da multa aplicada a Marcos Aurélio Silva de Almeida, a sanção está fundamentada no art. 57 da Lei 8.443/1992 e foi arbitrada com fulcro na gradação estipulada no referido dispositivo legal, que prevê que essa penalidade pode atingir até cem por cento do valor atualizado do débito, de acordo com o grau de reprovabilidade da conduta do responsável apenado (Acórdão 2662/2015-TCU-Segunda Câmara, Relator Ministro Vital do Rêgo) .
68. Para Marcos Aurélio Silva de Almeida, o valor da multa é de R$ 156.000,00 e se se considerar o valor atualizado do débito até 14/5/2019 (R$ 761.243,95) , constante do demonstrativo de que trata a peça 36, ela atingiu 20% do percentual possível previsto no art. 57 da Lei 8.443/1992 (até cem por cento do valor atualizado do débito) .
69. De outra parte, as multas impingidas aos recorrentes, no valor individual de R$ 25.000,00, têm como base legal o art. 58, caput, inciso II e §§ 2º e 3º, da citada Lei 8.443/1992, segundo a gradação prevista no art. 268, caput e inciso II, Regimento Interno do Tribunal e em função da gravidade da infração, que vai de cinco por cento a cem por cento do montante a que se refere caput do referido art. 268.
70. No exercício de 2020, ano em que foi prolatado o acórdão recorrido, o montante da multa prevista no art. 58, inciso II, da Lei 8.443/1992 estava estipulado em R$ 64.920,00 (sessenta e quatro mil e novecentos e vinte reais) , conforme Portaria-TCU 8/2020. Portanto, no presente caso, as multas aplicadas aos recorrentes atingiram o percentual de 38,50%, a despeito das inúmeras atenuantes indicadas precedentemente nesta instrução aplicáveis às condutas dos recorrentes frente ao caso sob análise.
71. Na aplicação de sanções de sua competência, o TCU deve considerar os obstáculos e as dificuldades reais enfrentadas pelo gestor, bem como ponderar se as circunstâncias do caso concreto limitaram ou condicionaram a ação do agente, consoante previsto no art. 22 do Decreto-lei 4.657/1942 - LINDB, com a redação dada pela Lei 13.655/2018 (Acórdão 60/2020-TCU-Plenário, Relator Ministra Ana Arraes) .
72. Sobre essa questão, merece destaque o excerto abaixo extraído do Voto condutor do referido Acórdão 60/2020-TCU-Plenário:
'12. Destarte, sopesando as dificuldades reais enfrentadas pelos ora responsáveis e amparando-me nas recentes disposições legais incorporadas à Lei de Introdução às Normas do Direito Brasileiro (LINDB) - Decreto-Lei 4.657/1942 - pela Lei 13.655/2018, em especial as do art. 22, segundo as quais as dificuldades reais do gestor devem ser consideradas na interpretação de normas sobre gestão pública (caput) , e as circunstâncias práticas envoltas à ação do agente público ponderadas em decisão sobre regularidade de conduta ou validade de ato ou contrato, entre outros instrumentos, entendo que deve ser dado provimento parcial ao presente pedido de reexame, reduzindo-se as multas aplicadas aos recorrentes.'
73. Nesse mesmo sentido, os seguintes enunciados da jurisprudência selecionada do TCU:
'Na aplicação de sanções, o TCU deve considerar a natureza e a gravidade da infração, os danos que dela provieram para a Administração Pública, as circunstâncias agravantes ou atenuantes e os antecedentes do agente, nos termos do art. 22, § 2º, do Decreto-lei 4.657/1942 (Lei de Introdução às Normas do Direito Brasileiro) (Acórdão 2463/2019-TCU-Primeira Câmara, Relator Ministro Bruno Dantas) . 
O comportamento dos responsáveis após a ocorrência do fato irregular pode ser considerado na dosimetria da sanção a ser aplicada pelo TCU. A inexistência de norma que estabeleça, de modo objetivo, que aspectos devem ser sopesados e quais circunstâncias atenuantes e agravantes devem ser consideradas para fixação da pena permite ampla discricionariedade na apreciação dos fatos pelo julgador, inclusive daqueles ocorridos após a consumação da irregularidade. (Acórdão 1370/2019-TCU-Plenário, Relator Ministro Benjamin Zymler) '
74. Em relação à alegação de Daniela Borges dos Santos de que, ao tomar conhecimento das fraudes em comento, praticadas pelo ex-assessor financeiro e contábil, teria comunicado imediatamente a seus superiores os atos ilícitos, cancelado o seu token de pagamento junto ao Banco do Brasil entregue ao ex-assessor e adotado todas as providências cabíveis nas esferas administrativas, trabalhistas, cíveis e penais com vistas à reparação dos danos causados ao CAU/DF, tem-se que tais condutas demonstram claramente que a recorrente agiu, após a descoberta das fraudes sob análise, de forma transparente, diligente e conforme o direito, circunstâncias essas que podem ser consideradas em eventual exclusão ou redução da multa a ela imputada, com base nos apontamentos constantes dos itens precedentes.
75. Entretanto, não se pode descurar que o ato da recorrente em conceder o token e a senha pessoal ao ex-assessor, com cujos instrumentos foi possível movimentar a conta corrente do CAU/DF junto ao Banco do Brasil, transferindo indevidamente recursos financeiros da entidade para si e para Rayane Moura Araújo, é reprovável e não condizente com o que se espera do gestor público, de quem se exige conduta diligente e prudente.
76. Não obstante essa ponderação, é preciso reconhecer que a fraude objeto desta TCE ocorreu por um conjunto de falhas sistêmicas e envolveram diversos atores, a saber: o CAU/DF, o CAU/BR, por intermédio de seus agentes, que atuavam diretamente nos controles financeiros e orçamentários do CAU/DF, e as empresas de contabilidade e de auditoria externa contratadas pelo Conselho Federal justamente para aferir maior confiabilidade ao sistema, as quais, contudo, se mostraram negligentes e imperitas na detecção dos atos ilícitos praticados por Marcos Aurélio Silva de Almeida durante dois anos.
77. Nessa linha se manifestou a unidade técnica, cujas conclusões foram acolhidas pelo Relator na Proposta de Deliberação que fundamentou o acórdão recorrido:
'30. Quanto a Daniela Borges dos Santos, então gerente-geral do CAU/DF, considero, na linha adotada na instrução final, que sua conduta deve ser analisada de forma semelhante às condutas dos ex-presidentes Alberto Alves Faria e Tony Marcos Malheiros, que foram ouvidos em audiência, por terem agido com culpa in vigilando. 
31. Apesar de a responsável ter cedido seu token e sua senha da conta corrente ao assessor e, assim, ter propiciado o desvio de recursos, ocorreu, na verdade, um conjunto de falhas que resultaram na ocorrência do dano ao erário. Importa, nesse sentido, transcrever excerto da instrução final (peça 50) : 
'43. De fato, a gerente geral e os dois ex-presidentes do CAU/DF à época dos fatos irregulares, apesar de não se locupletarem, incorreram na mesma culpa in vigilando razão pela qual foi proposta apenação de débito e multa para a gerente geral e multa para os dois presidentes.
44. Em relação aos três dirigentes, o relatório de Tomada de Contas Especial considerou que 'as ocorrências se deveram ao excesso de confiança, e inexperiência nos atos de gestão', e concluiu pela boa-fé na gestão (peça 5, p. 41) .
45. A firma de auditoria independente Audlink e Cia. Auditores S/S não verificou a ocorrência das falhas de gestão dos dirigentes em 2014, o que poderia ter evitado os desvios de recursos financeiros da entidade.
46. O CAU/BR, que tinha por dever regimental 'apreciar e homologar, nos termos da legislação, as prestações de contas referentes às execuções orçamentárias, financeiras e patrimoniais do CAU/BR e dos CAU/DF' (Resolução 33, de 6/9/2012, art. 9º, XXIII) , também não verificou falhas de gestão.
47. Por sua vez, a Comissão de Sindicância constatou que a gerente geral por diversas vezes solicitou a devolução do token que estava de posse do Assessor Financeiro e Contábil, o que foi testemunhado pelos funcionários.
48. Diante disso tudo, cabe razão à requerente quando afiança que o entendimento da instrução de peça 16 deve ser revisto no tocante à responsabilidade de sua pessoa.
49. Com efeito, foi graças à combinação de um conjunto de falhas que ocorreram as irregularidades, pois se houvesse segregação de funções e boa governança na administração da entidade, somente a posse do token e senha de pagamento junto ao banco não seriam suficientes para permitir desvios de recursos por tempo tão longo e com vários modos de operação. 
50. Da mesma forma, se a auditoria independente e o CAU/BR houvessem detectado tempestivamente as falhas de controle ensejadores das irregularidades, os gestores do CAU/DF teriam adotado medidas de governança visando coibir a ampla autonomia do assessor financeiro. 
51. Portanto, as falhas de gestão incorridas pela Srª. Daniela Borges dos Santos não são um fato isolado, e sua responsabilidade individual precisa ser relativizada.' 
78. Dessa forma, especificamente no que diz respeito à conduta da recorrente Daniela Borges dos Santos, entende-se que, excepcionalmente, a despeito da negligência e imprudência na cessão do token e da senha para movimentação da conta bancária do CAU/DF, propiciando, coadjuvado decisivamente pelas falhas sistêmicas acima apontadas, que a fraude em tela fosse praticada pelo ex-assessor financeiro e contábil, pode ser afastada a multa a ela aplicada, tal qual proposto para os demais recorrentes.
79. Contudo, na eventualidade de não se acolher a proposta acima, é perfeitamente plausível considerar a possibilidade, com base no princípio da proporcionalidade, de redução da multa aplicada à recorrente, de forma substancial, levando-se em consideração as atenuantes elencadas nesta instrução, que a todos os recorrentes beneficia, nos termos do art. 22 do Decreto-lei 4.657/1942, com a redação dada pela Lei 13.655/2018, e da jurisprudência do TCU indicadas anteriormente.
80. Do exame delineado nos itens precedentes, restou evidenciado que não há indicativos nos autos de que os recorrentes - a despeito de terem procedido com acentuadas boa-fé e confiança, diante da aparência de normalidade quanto aos aspectos financeiros e contábeis das despesas e receitas executadas pelo CAU/DF, incutidas em razão do controle sistemático exercido pelo CAU/BR, por meio de seus agentes e empresas de contabilidade e auditorias externas contratadas -, teriam agido com descaso, negligência, má-fé e culpa in vigilando na gestão do CAU/DF e que foram responsáveis indiretamente pela conduta leviana do ex-assessor financeiro e contábil da entidade. Há aqui um reparo a ser feito somente à conduta da recorrente Daniela Borges dos Santos relativa à cessão do token e da senha pessoal para que o ex-assessor movimentasse a conta corrente do CAU/DF no Banco do Brasil, conforme tratado anteriormente.
81. De igual modo, faz-se necessário destacar que restou comprovado nos autos que os recorrentes tiveram conduta proativa após a ocorrência dos fatos irregulares tratados nesta TCE, adotando todas as medidas administrativas e judiciais aplicáveis à espécie, com total transparência, imparcialidade e não obstrução à apuração dos fatos inquinados, circunstâncias essas que merecem ser consideradas na apreciação destes recursos.
82. Diante do exposto, aponta-se no sentido de se dar provimento aos recursos apresentados pelos recorrentes com vistas a afastar as multas a eles aplicadas, considerando que a alegada culpa in vigilando fundamentadora das penalidades em comento foi elidida - ou atenuada -, uma vez que ela por si só não se mostrou decisiva ao ponto de propiciar os desvios de recursos praticados por Marcos Aurélio Silva de Almeida, ex-assessor financeiro e contábil do CAU/DF. Na verdade, decisivas foram as falhas sistêmicas decorrentes de condutas negligentes e imperitas de agentes do CAU/BR, nominados nesta instrução, e das empresas de contabilidade e de auditoria externa contratadas pelo Conselho Federal para auxiliar e auditar as contas do CAU/DF.
CONCLUSÃO
83. Das análises anteriores, conclui-se que:
83.1. não houve a ocorrência da prescrição punitiva fundada em decisão do Tribunal de Contas da União, seja sob o regime do Código Civil, seja sob o regime da Lei 9.873/1999;
83.2. não há evidências da ocorrência de culpa in vigilando por parte dos recorrentes capaz de propiciar, por si só, ambiente propício à prática das fraudes apuradas nesta tomada de contas especial;
83.3. não há a comprovação de que houve no presente caso ausência de segregação de funções no âmbito do CAU/DF capaz de produzir facilidades para os ilícitos em questão;
83.4. a cessão de token e senha pela recorrente Daniela Borges dos Santos não constituiu ação que por si só propiciasse a ocorrência das fraudes em tela;
83.5. as fraudes em questão foram ardilosamente praticadas por funcionário que detinha conhecimento técnico capaz de acobertar as práticas irregulares dos dirigentes do CAU/BR, que não detinham conhecimentos técnicos nas áreas contábil, financeira, orçamentária e auditorias;
83.6. as fraudes ocorreram e não foram detectadas imediatamente em razão de falhas sistêmicas nos sistemas de controle adotados pelo CAU/BR, exercidos por seus agentes indicados nesta instrução, bem como por empresas de contabilidade e de auditoria externa contratadas pelo CAU/BR justamente para realização desse controle, tendo ocorrido, neste caso, negligência e imperícia de todos esses envolvidos.
84. Com base nas conclusões acima, e considerando que as alegações dos recorrentes são procedentes, propõe-se conhecer dos recursos e, no mérito, dar-lhes provimento para afastar as multas a eles aplicadas pelo Tribunal, nos termos constantes da proposta de encaminhamento a seguir.
PROPOSTA DE ENCAMINHAMENTO
85. Diante do exposto, submete-se à consideração superior a presente análise dos recursos de reconsideração interpostos por Daniela Borges dos Santos, Alberto Alves de Faria e Tony Marcos Malheiros contra o Acórdão 2259/2020-TCU-Plenário, propondo-se, com fundamento nos arts. 32, inciso I, e 33, da Lei 8.443/1992 c/c o art. 285, caput, do RI/TCU:
a) conhecer dos recursos e, no mérito, dar-lhes provimento para afastar as multas aplicadas aos recorrentes no item 9.10 do acórdão recorrido;
b) dar ciência aos recorrentes, ao Conselho de Arquitetura e Urbanismo do Brasil (CAU/BR) , ao Conselho de Arquitetura e Urbanismo do Distrito Federal (CAU/DF) , à Procuradoria da República no Distrito Federal, em cumprimento ao disposto no art. 16, § 3º, da Lei 8.443/1992, e ao Conselho Federal de Contabilidade da decisão que vier a ser proferida."
O titular da Serur divergiu do auditor, propondo a negativa de provimento nos seguintes termos (peça 162) :
"3. Dissinto, permissa venia, do exame aprovado no âmbito da 3ª Diretoria desta Secretaria de Recursos (peças 160-161) , antes as razões que se seguem.
4. Os recorrentes Alberto Alves de Faria e Tony Marcos Malheiros, ex-presidentes do CAU/DF) foram apenados por terem delegado poderes a Marcos Aurélio Silva de Almeida ' (...) sem observar o princípio da segregação de funções, sem implantar sistema de conferência, aprovação e autorização, com isso propiciando a ocorrência de fraudes contra o patrimônio da entidade', tendo incorrido em culpa in vigilando.
5. Da mesma forma, a multa infligida a Daniela Borges dos Santos, na condição de gerente-geral do CAU/DF, apesar de ter cedido seu token e senha de movimentação bancária ao autor das fraudes, decorreu, da mesma forma, por culpa in vigilando diante da ausência de segregação de funções e da observância do sistema de conferência, aprovação e autorização dos atos da entidade, tendo contribuído, assim, para a ocorrência da irregularidade.
6. O processo foi instruído a partir do resultado de sindicância promovida pelo CAU/BR, no qual constam detalhadamente os fatos e as condutas negligentes que resultaram no dano aos cofres da autarquia.
7. O auditor encarregado do exame no âmbito desta Secretaria de Recursos sustenta, em síntese, que eventual culpa in vigilando atribuível aos recorrentes não resultaria, por si só, em ambiente propício à prática das fraudes apuradas no presente feito, as quais seriam fruto do conjunto sistêmico de falhas nos controles financeiros e contábeis exercidos pelo CAU/DF e, principalmente, pelo CAU/BR.
8. Os trechos a seguir transcritos elucidam a posição defendida pela subunidade:
'59. Ressalte-se que há elementos nos autos indicando que as fraudes praticadas por Marcos Aurélio Silva de Almeida no CAU/DF não se materializaram e se perpetuaram por dois anos simplesmente porque houve culpa in vigilando por parte dos recorrentes. Elas decorreram de falha sistêmica e completa ausência de compliance por parte do CAU/BR capaz de coibir, apurar e corrigir as irregularidades apontadas neste processo, as quais foram posteriormente detectadas a partir de um ato da recorrente Daniela Borges dos Santos sobre um determinado pagamento e não por agentes do CAU/BR ou pelas empresas de contabilidade e de auditoria externa contratadas pelo Conselho Federal.
 (...) 
64. Percebe-se dos fatos mencionados que não há falha específica de gestão do CAU/BR que possa ter dado causa de forma decisiva às fraudes em questão. Houve, conforme acima mencionado, falha sistêmica, com participação mais densa do CAU/BR, externalizada por meio de seus funcionários especialistas e das empresas de contabilidade e de auditoria externa contratadas pelo aludido Conselho Federal.
65. Diante de todas essas considerações, pode-se concluir que os recorrentes agiram no desempenho de suas funções com boa-fé acentuada e com grau de ingenuidade que não se espera do gestor público. É possível perceber, contudo, que essa boa-fé e ingenuidade está mais ligada à confiança que se tinha no controle que era exercido pelo Conselho Federal perante o CAU/DF, por meio de seus técnicos especializados e pelas empresas de contabilidade e de auditoria externa especificamente contratadas para evitar que fatos como os aqui tratados não ocorressem e, se ocorressem, fossem debelados rapidamente'.
9. Não é objeto de controvérsia nos autos que as graves deficiências de gestão e controle do CAU, tanto em nível regional quanto nacional, foram abrangentes e contribuíram para a ocorrência dos desvios fraudulentos. Esse aspecto constou expressamente das razões de decidir do acórdão adversado:
'31. Apesar de a responsável ter cedido seu token e sua senha da conta corrente ao assessor e, assim, ter propiciado o desvio de recursos, ocorreu, na verdade, um conjunto de falhas que resultaram na ocorrência do dano ao erário. Importa, nesse sentido, transcrever excerto da instrução final (peça 50) :'
10. Como se nota, o relator mitigou a particular cessão do token e da senha pela ex-gerente-geral ao executor das fraudes, seu subordinado, e concentrou a análise das condutas dos três gestores, de modo uniforme, no fato de terem agido com culpa in vigilando diante das fragilidades de gestão da entidade, marcadas por ofensa aos princípios da 'Segregação de Funções' e do 'Sistema de Conferência, Aprovação e Autorização'.
11. Logo, ainda que outros agentes, públicos ou privados, possam, do mesmo modo, ter concorrido indiretamente para o dano, tal fato não exclui a reprovabilidade das condutas dos recorrentes, que, de forma negligente, assumiram o risco do resultado antijurídico em tela, por falhas graves de supervisão, ao terem conferido ampla liberdade ao fraudador. Esse, conforme consta do voto condutor do acórdão condenatório, executava, sozinho, as seguintes atividades:
'a) execução de lançamentos do orçamento;
b) realização de empenhos;
c) lançamento de pagamentos (lançamento de baixas no Siscont.net) ;
d) efetivação de pagamentos, com a posse, inclusive, do token da gerente-geral;
e) efetuação das conciliações bancárias, ou seja, a conferência de todos os lançamentos;
f) elaboração e acompanhamento dos planos de ação;
g) elaboração dos relatórios para a Comissão de Finanças, Atos Administrativos e Gestão;
h) gerenciamento da 'senha master' do sistema da empresa Implanta Informática, com possibilidade de criar perfis de acessos para diversas áreas, como patrimônio e contabilidade.'
12. Há que se ponderar, nesse contexto, a dificuldade em aferir a participação e o grau de culpabilidade de todos os agentes públicos ou privados - referência feita em virtude dos indícios de que a empresa de auditoria independente Audlink e Cia. Auditores S/S também teria sido omissa em suas análises - que, diante de uma ampla cadeia causal como a que permeia este debate, possam ter concorrido para a consumação da ilicitude. Tal constatação, como enfatizei anteriormente, não tem o condão, a meu ver, de afastar o juízo de reprovabilidade desta Corte sobre as condutas atribuídas aos recorrentes.
13. Cabe registrar, ainda, conforme consta do relatório final da comissão de sindicância, que a posse do token e de sua senha pelo ex-assessor que cometera as fraudes era de conhecimento ao menos de um dos ex-presidentes do CAU/DF, Tony Marcos Malheiros (peça 5, p. 27) .
14. Em sentido diverso do entendimento perfilhado na instrução precedente, compreendo que a existência de relatórios ou pareceres de contabilidade ou auditoria, contratados pelo CAU/BR, favoráveis à regularidade dos balanços e das demonstrações contábeis do CAU/DF não demonstra que houve a necessária segregação de funções. No mesmo sentido, a mera existência de instâncias de controle não faz contraprova da inobservância dos procedimentos de conferência, aprovação e autorização, consoante delineado no item 11 (listagem da gama de poderes e atribuições que detinha o autor dos ilícitos) .
15. Destaco, por fim, que não se operou a prescrição da pretensão punitiva, independentemente do regime adotado (quinquenal, Lei 9.873/1999; ou decenal, Código Civil) , conforme análise promovida pelo auditor desta secretaria.
Ante o exposto, proponho que este Tribunal conheça dos recursos e, no mérito, negue-lhes provimento."
O Ministério Público junto ao TCU concordou com a proposta do secretário da Serur (peça 163) .
É o relatório.

não há.

Procuradora-Geral Cristina Machado da Costa e Silva.

TOMADA DE CONTAS ESPECIAL. DESVIO DE RECURSOS. CITAÇÃO DO RESPONSÁVEL PELO DESVIO DE RECURSOS, DA BENEFICIÁRIA E DA SUPERIORA HIERÁRQUICA. EXCLUSÃO DA RESPONSABILIDADE DA SUPERIORA HIERÁRQUICA PELO DÉBITO. REVELIA DO EX-FUNCIONÁRIO E DA BENEFICIÁRIA DOS DESVIOS. CONTAS IRREGULARES. DÉBITO E MULTA. INABILITAÇÃO PARA O EXERCÍCIO DE CARGO EM COMISSÃO E DE FUNÇÃO COMISSIONADA. AUDIÊNCIA DOS PRESIDENTES DA ENTIDADE À ÉPOCA DOS FATOS. RAZÕES DE JUSTIFICATIVA. REJEIÇÃO. MULTA AOS GESTORES. COMUNICAÇÕES. RECURSO DE RECONSIDERAÇÃO. ARGUMENTOS INSUFICIENTES PARA REFORMA DO JULGADO. CONHECIMENTO E NEGATIVA DE PROVIMENTO.

TOMADA DE CONTAS ESPECIAL (TCE)

Secretaria de Recursos (Serur); Secretaria de Fiscalização de Infraestrutura Urbana (SeinfraUrb).

Em julgamento, recursos de reconsideração interpostos por Alberto Alves de Faria, ex-presidente do Conselho de Arquitetura e Urbanismo do Distrito Federal (CAU/DF) , Daniela Borges dos Santos, ex-diretora-geral e ex-gerente geral do CAU/DF, e Tony Marcos Malheiros, ex-presidente interino do CAU/DF, contra o Acórdão 2259/2020-TCU-Plenário, por meio do qual o Tribunal aplicou-lhes multa de R$ 25 mil, por culpa in vigilando e ausência de segregação de funções na administração da entidade, o que teria contribuído para a ocorrência de fraudes relativas a transferências bancárias e pagamentos indevidos.
Nesta oportunidade, os recorrentes alegam a inexistência de culpa in vigilando pelas fraudes detectadas. Contestam também a acusação de não segregação de funções. O objeto de análise do pleito recursal é delimitado Auditor Federal de Controle Externo da unidade instrutora nos seguintes pontos:
"16.1. verificar se houve culpa in vigilando dos responsáveis em relação à prática das fraudes objeto desta tomada de contas especial, praticadas pelo ex-assessor financeiro e contábil do CAU/DF;
16.2. examinar se eventual falta de segregação de funções no âmbito do CAU/DF propiciou a prática de fraudes contra o patrimônio da entidade entre 13/2/2014 e 23/3/2016;
16.3. analisar se a cessão de token e senha de movimentação por Daniela Borges dos Santos ao ex-assessor financeiro e contábil do CAU/DF constituiu falha de gestão suficiente por si só para fomentar os desvios de recursos tratados nesta tomada de conta especial, ocorridos entre 13/2/2014 e 23/3/2016;
16.4. investigar se as questões acima mencionadas são suficientes para impor aos recorrentes a penalidade de multa, considerando as circunstâncias agravantes e atenuantes presentes nos autos.
17. Nesta instrução também será examinada matéria de ordem pública, relacionada à prescrição da pretensão ressarcitória e punitiva fundada em decisão do TCU, a despeito de não ter sido suscitada pelos recorrentes."
Após examinar as razões recursais, o auditor conclui que pela existência de elementos suficientes para o provimento dos recursos. A partir da análise dos autos, reputa que as fraudes teriam ocorrido sobretudo por uma falha sistêmica de compliance no CAU/BR, e não necessariamente por culpa in vigilando dos responsáveis. 
Recepciona argumentos no sentido de que as irregularidades não poderiam ser percebidas pelos gestores, muito pelo fato de as movimentações bancárias e pagamentos eivados terem sido submetidos a instâncias especializadas em contabilidade e à empresa de auditoria contratada. Nesse sentido, ressalta que a existência de tais instâncias de verificação afastaria a acusação de ausência de segregação de funções.
Conclui também que a cessão de token e senha pela recorrente Daniela Borges dos Santos não teria propiciado por si só a ocorrência das fraudes. Estas teriam sido ardilosamente praticadas por funcionário que detinha conhecimento técnico capaz de acobertar as práticas irregulares dos dirigentes do CAU/BR, os quais não possuíam conhecimentos técnicos nas áreas contábil, financeira, orçamentária e em auditoria.
Por fim, destaca a não ocorrência da prescrição da pretensão punitiva, seja com base no Código Civil (Acórdão 1411/2016-TCU-Plenário) , seja pautando-se pela Lei 9.873/1999. 
Assim, propõe o provimento dos recursos para afastar a multa aplicada, ou, subsidiariamente, a redução do seu valor, em observância ao princípio da proporcionalidade.
Em pronunciamento divergente, o secretário da unidade ressalta que a falha atinente à cessão do token pela recorrente Daniela Borges dos Santos já havia sido mitigada pelo relator a quo, o qual passou a analisar a sua conduta juntamente com a dos demais recorrentes, por culpa in vigilando, "diante das fragilidades de gestão da entidade, marcadas por ofensa aos princípios da 'Segregação de Funções' e do 'Sistema de Conferência, Aprovação e Autorização'".
A ausência de segregação de funções seria manifesta, já que o fraudador praticava sozinho diversos atos relacionados à execução da despesa, desde o lançamento do orçamento, passando pela efetivação de pagamentos e pela elaboração da conciliação bancária. Ou seja, ele possuía o domínio da cadeia completa para a realização da despesa.
Entende que relatórios ou pareceres de contabilidade ou auditoria, bem como a existência de instâncias de controle não demonstram a segregação de funções e a efetiva conferência, aprovação e autorização das despesas realizadas.
Em derradeiro, concorda com a não ocorrência da prescrição da pretensão punitiva, na forma analisada pelo auditor. 
Nesse sentido, propõe o conhecimento dos recursos e a negativa de provimento, no que é acompanhado pelo Ministério Público junto ao TCU.
***
Preliminarmente, ratifico o despacho exarado no sentido de que os presentes recursos merecem ser conhecidos, porquanto preenchem os requisitos de admissibilidade previstos nos arts. 32, inciso I, e 33 da Lei 8.443/1992.
Quanto ao mérito, concordo com a análise empreendida pelo secretário da unidade especializada, transcrita no relatório precedente, a qual enfrentou e afastou com propriedade cada um dos argumentos apresentados pelos recorrentes, razão pela qual incorporo seus fundamentos às minhas razões de decidir, sem prejuízo das seguintes considerações.
As razões apresentadas em sede recursal não lograram elidir a culpa in vigilando ante manifesta ausência de segregação de funções na entidade. Consoante precisa exposição no voto do acórdão recorrido, rememorada no parecer do titular da Serur, o colaborador fraudador concentrava todos os seguintes atos: 
"a) execução de lançamentos do orçamento;
b) realização de empenhos;
c) lançamento de pagamentos (lançamento de baixas no Siscont.net) ;
d) efetivação de pagamentos, com a posse, inclusive, do token da gerente-geral;
e) efetuação das conciliações bancárias, ou seja, a conferência de todos os lançamentos;
f) elaboração e acompanhamento dos planos de ação;
g) elaboração dos relatórios para a Comissão de Finanças, Atos Administrativos e Gestão;
h) gerenciamento da 'senha master' do sistema da empresa Implanta Informática, com possibilidade de criar perfis de acessos para diversas áreas, como patrimônio e contabilidade."
A contratação de empresa de auditoria especializada e as aferições contábeis especializadas não afastam a ausência de segregação. Aliás, o fato de único gestor praticar uma série de atos de execução da despesa, como no caso, dificulta a detecção de falhas por agentes supervisores. Isso de nenhuma forma isenta os responsáveis pelas verificações, que diante da quadra narrada, revelaram-se negligentes em suas atuações.
De todo modo, reitere-se, os agentes foram apenados pela culpa in vigilando relativa à ausência de segregação de funções, que contribuiu diretamente para a fraude ocorrida. De modo que as respectivas condutas não foram analisadas apenas sob a perspectiva de ser factível ou não aos responsáveis detectar a fraude. 
O Acórdão 15269/2019-TCU-Plenário, de relatoria do Ministro Benjamin Zymler, mencionado nos recursos, não se mostra completamente aderente e aplicável ao caso concreto, já que, naquela decisão, avaliou-se a responsabilidade do dirigente por uma irregularidade específica que não teria condições técnicas de detectar. A discussão em foco envolve mais do que isso, os agentes foram condenados por consentirem com a manutenção do ambiente ensejador da fraude.
Nesse sentido, endossando a manifestação do titular da Serur, com a qual concordou o parquet especializado, ante a ausência de elementos capazes de alterar o juízo anteriormente formulado, não é possível reformar o julgado, como pretendem os recorrentes.
Feitas essas considerações, entendo que se deve conhecer e negar provimento aos presentes recursos, mantendo-se inalterada a deliberação ora combatida.
Ante o exposto, voto por que o Tribunal adote o Acórdão que ora submeto à deliberação deste Colegiado.
TCU, Sala das Sessões, em 16 de março de 2022.
Ministro BRUNO DANTAS 
Relator